【裁判字號】    98,裁,446
【裁判日期】    980220
【裁判案由】    慰問金
【裁判全文】
最  高  行  政  法  院  裁  定
                                       98年度裁字第446號
上  訴  人  甲○○
訴訟代理人  陳韋霖  律師
被 上訴 人  臺北縣蘆洲市公所
代  表  人  乙○○○
訴訟代理人  袁健峰  律師
            陽文瑜  律師
上列當事人間慰問金事件，上訴人對於中華民國97年10月9日臺
北高等行政法院97年度訴字第578號判決，提起上訴，本院裁定
如下：
    主  文
上訴駁回。
上訴審訴訟費用由上訴人負擔。
    理  由
一、按對於高等行政法院判決之上訴，非以其違背法令為理由，
    不得為之，行政訴訟法第242條定有明文。依同法第243條第
    1項規定，判決不適用法規或適用不當者，為違背法令；而
    判決有同條第2項所列各款情形之一者，為當然違背法令。
    是當事人對於高等行政法院判決上訴，如依行政訴訟法第24
    3條第1項規定，以高等行政法院判決有不適用法規或適用不
    當為理由時，其上訴狀或理由書應有具體之指摘，並揭示該
    法規之條項或其內容；若係成文法以外之法則，應揭示該法
    則之旨趣，倘為司法院解釋或本院之判例，則應揭示該判解
    之字號或其內容。如以行政訴訟法第243條第2項所列各款情
    形為理由時，其上訴狀或理由書，應揭示合於該條項各款之
    事實。上訴狀或理由書如未依此項方法表明者，即難認為已
    對高等行政法院判決之違背法令有具體之指摘，其上訴自難
    認為合法。
二、本件上訴人為被上訴人所屬清潔隊隊員何宏朋之大陸籍配偶
    ，何宏朋於民國94年12月31日凌晨5時30分執行職務時，遭
    精神不濟之駕駛由後撞擊因公死亡後，上訴人分別於95年2
    月24日及3月25日向被上訴人申請其配偶何宏朋之一次撫卹
    金及因公死亡慰問金(下稱系爭慰問金)，嗣上訴人因依親居
    留之原因消失，於95年3月1日離境，被上訴人審查後以95年
    6月13日北縣蘆清字第0950018873號函覆稱：在職死亡之何
    宏朋在臺尚有母親何簡金女士常居嘉義，且依行政院訂頒「
    大陸地區遺族請領公務機構及公立學校工友一次撫卹金作業
    規定」暨函請行政院人事行政局釋示結果，何宏朋之一次撫
    卹金應發給臺灣遺族；至於因公死亡慰問金依公務人員撫卹
    法第8條、第10條及公務人員因公傷殘死亡慰問金發給辦法(
    下稱慰問金發給辦法)第6條規定，須具中華民國國籍者方有
    領受權，否准上訴人所請。上訴人不服，提起訴願，經臺北
    縣政府以95年12月29日北府訴決字第0950519363號訴願決定
    書以前開行政處分適用法令尚有疑義撤銷原處分，並命被上
    訴人查明後另為適法之處分。被上訴人嗣就因公死亡慰問金
    部分，依行政院人事行政局96年4月14日局給字第096000986
    1號函釋意旨，以96年5月21日北縣蘆清字第0960013198號函
    否准上訴人申請，上訴人不服，提起訴願遭決定駁回，提起
    本件行政訴訟，復經臺北高等行政法院97年度訴字第578號
    判決(下稱原判決)駁回，上訴猶不服，提起上訴，主張：上
    訴人為何宏朋之配偶，並與其設籍於臺北縣蘆洲市○○○路
    214號9樓，並非如原審認定上訴人未在臺灣地區設籍，故屬
    大陸地區之遺族，是本件應無適用臺灣地區與大陸地區人民
    關係條例(下稱兩岸關係條例)第26條之1為是，原審有誤用
    上開法令之違法。次依行政院大陸委員會法字第0950008718
    號函所示，兩岸關係條例第26條之1規定所稱「保險死亡給
    付」、「一次撫卹金」、「餘額退伍金」或「一次撫慰金」
    係屬列舉明文事項，「死亡濟助金」及「慰問金」亦非本條
    規定範圍。上開規定係對大陸地區遺族所為「特殊規範」，
    僅以上揭四類列舉明文事項為限，並非表示各種具有公法給
    付性質之事項，均應納入本條管理或受本條相關要件約束。
    是以，本件請領「公務人員因公傷殘死亡慰問金」事件，並
    不適用兩岸關係條例之相關規定，而應直接適用慰問金發給
    辦法。惟該辦法並未限制大陸地區人民得請領死亡慰問金，
    上訴人自得請領系爭慰問金，詎原審以「慰問金發給辦法亦
    無大陸地區人民得登記請領之規定，故於相關法律規章未修
    正前，目前尚無法規可以據以辦理」駁回上訴人之請求。顯
    然違反法律保留原則，增加法律所無限制，剝奪上訴人權利
    ，自有判決違背法令之違誤。又慰問金發給辦法第10條第3
    款雖規定「喪失中華民國國籍者，喪失其撫卹金領受權」，
    然此係指曾經取得中華民國國籍者，而後喪失中華民國國籍
    而言。本件上訴人自始未曾取得中華民國國籍，自不得以上
    開規定限制上訴人請領公務人員因公傷殘慰問金，然原審卻
    以此認為上訴人不得請領系爭慰問金，亦屬判決違背法令。
    另原審以被上訴人「已依相關規定及立法意旨衡酌後，認上
    訴人依慰問金發給辦法申請領取因公死亡慰問金於法未符，
    自無悖於行政院委員會函釋意旨。」然查，原判決並未說明
    如何衡酌立法意旨，僅空泛宣稱已衡酌立法意旨及領受慰問
    金之相關規定，亦有不備理由之違法等語，雖以該判決違背
    法令為由，惟核其上訴理由，係就原審取捨證據、認定事實
    之職權行使，指摘其為不當，並就原審已論斷者，泛言未論
    斷，而非具體說明其有何不適用法規或適用法規不當之情形
    ，並揭示該法規之條項或其內容，及合於行政訴訟法第243
    條第2項所列各款之事實，難認對該判決之如何違背法令已
    有具體之指摘。依首開規定及說明，應認其上訴為不合法。
三、據上論結，本件上訴為不合法。依行政訴訟法第249條第1項
    前段、第104條、民事訴訟法第95條、第78條，裁定如主文
    。
中    華    民    國    98    年    2     月    20    日
                    最高行政法院第五庭
                        審判長法官  黃  璽  君
                              法官  張  瓊  文
                              法官  鄭  忠  仁
                              法官  黃  本  仁
                              法官  吳  東  都
以  上  正  本  證  明  與  原  本  無  異
中    華    民    國    98    年    2     月    20    日
                              書記官  王  福  瀛


司法院資訊處製作；財團法人民間司法改革基金會備份。
